臺灣高等法院民事判決
109年度勞上字第13號
上  訴  人  古政文  
訴訟代理人  李智陽律師
被 上訴 人  淇譽電子科技股份有限公司

法定代理人  許黃月華
訴訟代理人  翁祖立律師
複 代理 人  陳柏任律師
            廖福正律師
上列當事人間請求給付資遣費等事件，上訴人對於中華民國108
年10月22日臺灣新北地方法院108年度勞訴字第87號第一審判決
提起上訴，本院於中華民國109年8月4日言詞辯論終結，判決如
下：
    主      文
上訴駁回。
第二審訴訟費用由上訴人負擔。
    事實及理由
一、上訴人主張：伊自民國（下同）82年8月31日起受僱於被上
    訴人，受僱期間升任至擔任行銷經理，負責被上訴人在台灣
    商品之經營販售，約定每月工資為新臺幣（下同）7萬7,920
    元。伊為擴展內銷部業績，欲仿之前離職員工林岳賢，於被
    上訴人之外，成立獨立子公司，使員工獲利，創造雙贏，尚
    在商討階段，在被上訴人同意前，不可能付之實行，對公司
    並無損害。詎被上訴人於108年1月21日，在多位主管面前以
    伊煽動同事私自開設公司，依勞動基準法（下稱勞基法）第
    12條第1項第4款規定，終止與伊之勞動關係，終止不合法，
    且有違最後手段性，伊乃於同年2月18日，依勞基法第14條
    第1項第6款規定，以存證信函向被上訴人為終止勞動關係之
    意思表示。退步言之，如認伊終止不合法，則被上訴人法定
    代理人要求伊離職時，指稱養了伊25年等嚴重損害伊人格尊
    嚴話語，屬重大侮辱，伊再以108年6月26日民事補正狀，追
    加依同條項第2款終止事由，為終止勞動關係之意思表示，
    且此原因並不受30日除斥期間之限制。被上訴人應給付伊資
    遣費46萬7,520元，並發給非自願離職證明書。又伊於被上
    訴人公司繼續工作已達3年以上，因被上訴人違法解僱，為
    求事理之平，應類推適用勞基法第16條規定，得請求預告工
    資7萬7,920元。爰依兩造間之勞動契約，聲明求為命被上訴
    人給付54萬5,440元，及自起訴狀繕本送達翌日起至清償日
    止，按年息5%計算之利息，並發給非自願離職證明書，且願
    供擔保准為假執行之宣告。（原審駁回上訴人之請求，上訴
    人提起上訴）於本院上訴聲明：㈠原判決廢棄。㈡被上訴人應
    給付上訴人54萬5,440元，及自起訴狀繕本送達翌日起至清
    償日止，按年息5%計算之利息。㈢被上訴人應開立非自願離
    職證明書予上訴人。
二、被上訴人則以：上訴人自105年起績效不斷下滑，伊予上訴
    人記過之處分，並要求上訴人簽署目標預算達成與責任承諾
    書，以期業績提升，因上訴人曾發生疑似職場性騷擾等情事
　　，而打擊團隊士氣，致業務仍不振。上訴人自106年間起有
    向大陸地區供應商收取回扣之情事，伊於107年間經大陸地
    區合作廠商告知，因未有明確事證，而暫忍不發。詎上訴人
    竟於107年6月間數次煽動公司主要業務人員及工程師，謀另
    組公司與伊競爭，違反公司獎懲辦法6.5.4.N及P規定，利用
    公司資源成立與公司具競爭性之營利事業，又此煽動文字足
    以破壞勞資情感，為伊得解僱員工之事由。倘上訴人煽動成
    功，將導致公司出現業務缺口，對伊危害重大。伊於108年1
    月間始知上情，考量上訴人前開各種違規情事及不適任理由
    ，主客觀已難期上訴人繼續服勞務，遂於同年月21日以上訴
    人違反工作規則情節重大為由，依勞基法第12條第1項第4款
    規定，與上訴人終止勞動關係，以預防上訴人煽動行為發生
    之後果，無待實害之發生，並無違最後手段性。況上訴人於
    當日亦有自請退休之意思，兩造間勞動關係即已終止，上訴
    人自不得再為終止。至伊之法定代理人因上訴人上開背叛行
    為，雖措詞激動，但尚未達重大侮辱，上訴人並無終止事由
    。上訴人以108年6月26日民事補正狀為終止，已逾勞基法第
    14條第2項規定之30日除斥期間，亦不合法等語置辯。上訴
    答辯聲明：上訴駁回。如受不利益之判決，願供擔保免為假
    執行之宣告。
三、本院之判斷：
  ㈠查上訴人自82年8月31日起受僱於被上訴人，於94年7月1日後
    為適用勞退新制之員工。上訴人受僱期間升任至擔任行銷經
    理，負責被上訴人在台灣商品之經營販售，約定每月工資為
    7萬7,920元等情，為兩造所不爭執（見本院卷第74、75頁
　　），堪予認定。
  ㈡被上訴人於108年1月21日，以上訴人煽動同事私自開設公司
　　為由，口頭表示依勞基法第12條第1項第4款規定，終止與上
    訴人間之勞動關係。上訴人則抗辯其係因業績需要，而商討
    採取「林岳賢模式」，以創造雙贏，對公司並無損害，被上
    訴人終止不合法，亦未符合最後手段性等語置辯。查：
　⒈按勞工有違反勞動契約或工作規則，情節重大者，雇主得不
    經預告終止勞動契約，為勞基法第12條第1 項第4 款所明定
    。又所謂情節重大，就其規範本質而言，應就勞工違反勞動
    契約或工作規則之具體事項為審酌，該違規之具體事項在客
    觀上難期待雇主採用解僱以外之懲處手段而繼續其僱傭關係
    ，亦即雇主所為之解僱與勞工之違規行為在程度上具有相當
    對應性，即符合勞基法規定之情節重大要件。舉凡勞工違規
    行為之態樣、初次或累次、故意或過失、對雇主及所營事業
    所生之危險或損失、勞雇間關係之緊密程度、勞工到職時間
    之久暫等，均為判斷勞工之行為是否達到應予解僱之程度之
    衡量標準。
　⒉查被上訴人為提高工作效率，維持工作場所之紀律，頒訂有
    獎懲管理辦法，對於其全體員工均有適用，有獎懲管理辦法
    可稽（原審卷第81至85頁）。該獎懲管理辦法並公告於公司
    內部網站，為公開得點選之內容，有被上訴人提出100年1月
    間及109年4月間之電腦網頁檔案截圖可憑（見本院卷第169
　　、170頁），並據證人即上訴人下屬工程師甲○○證述屬實（
    見本院卷第147頁），顯非臨訟所製，堪予認定。此獎懲管
    理辦法即屬勞基法第70條規定之工作規則，已成為勞僱契約
    內容之一部分，而有拘束勞僱雙方之效力。上訴人抗辯並不
    知悉有該獎懲辦法，不受拘束云云，即屬無據。
　⒊又查獎懲管理辦法6.5.4.N、P分別以員工有「竊取公司機密
    或利用公司資源自行或資助他人成立和公司有競業性之營利
    事業」、「張貼、散發、煽動文字、圖書、語言，足以構成
    破壞勞資感情者」之情形，經查證屬實得予解雇。關於與公
    司從事競業性行為，及為煽動破壞勞資感情之行為，均屬員
    工違反忠誠服勞務義務之具體行為，且經被上訴人認定屬於
    情節重大得為解雇之事由，而明文規定於獎懲管理辦法。而
    查，上訴人曾於107年6月間，個別邀約業務何崑祥、楊閔名
    至會議室，向渠等分別表示：其要另開公司，邀約一起創業
　　，因為老闆不再讓他去大陸找產品，沒有採購主導權，出來
    創業後，就可以有採購商品的權力，而可以利用公司現有客
    戶資料拓展業務，接手內銷客戶直接經營等語；又於同年11
    月29日，與何崑祥、楊閔名在會議室討論業績狀況時，再向
    渠等提及：公司台中部門收掉之後，由盤商接手業績有成長
　　，可以去當盤商，高雄也比照辦理等語，而再度提出另組公
    司之邀約。上訴人另於107年6月間亦曾在倉庫走道間向工程
    師甲○○表示：其要另外開公司，因甲○○有倉庫管理、客服維
    修、安規認證等專業，有無意願一起去闖一闖等情，有何崑
    祥、楊閔名、甲○○具名之陳報狀可按（見原審卷第71至75頁
    ），並經甲○○到庭證述無訛（見本院卷第142頁）
　　，堪認上訴人確有欲另行成立公司，並邀集公司員工集體出
    走一事。上訴人另行成立之公司，既係利用被上訴人現有客
    戶，與公司從事競爭行為，並以煽動員工一同離開公司，而
    破壞勞資間之信賴，自該當上開獎懲管理辦法6.5.4.N及P之
    規定。何崑祥、楊閔名於108年1月13日以手機通訊軟體Line
    將上情告知被上訴人之總經理，有上開何崑祥（阿祥）、楊
    閔名（Ruby）與總經理（JS許總）間通訊軟體對話截圖可按
    （見本院卷第103、105頁）。被上訴人遂於同年月21日召集
    相關人員為調查，並於查證屬實後，同日向上訴人為解雇，
    即終止勞動契約之意思，依上開獎懲管理辦法之規定，自屬
    有據。
　⒋第查證人甲○○證述：上訴人主管公司內銷部13、14人，有3個
    工程師，負責售後服務及安規認證，伊是當中較資深的
　　，知道的比較多等語（見本院卷第140、143頁）。而何崑祥
　　、楊閔名則自103年至106年間，為公司主要業務銷售人員，
    兩人合計業績占銷售比近50%，107年銷售合計仍占比34.78%
　　，有被上訴人歷年業務營收比較表為憑（見本院卷第167頁
　　）。上訴人所邀約之工程師及業務人員，非僅1人，且為被
    上訴人公司該部分專業人力1/3，以被上訴人主要業務及其
    業務規模而言，倘上訴人挖角成功，並另行成立公司，直接
    與被上訴人之客戶進行交易，而與被上訴人所形成之競爭關
    係，對被上訴人之影響自屬重大。況上訴人業因績效不佳，
    長期未獲改善，亦未達到自己所設定預算目標及承諾書，遭
    公司於107年2月2日給予相當之懲戒，有目標預算達成與責
    任承諾書、（107）淇管懲字第001號公告（見原審卷第57、
    59頁），竟於與下屬討論業績改善時，趁機向於107年間業
    績下滑之業務員何崑祥、楊閔名為煽動行為，且非僅1次，
    業如前述，已違反上開勞工之忠誠義務。以上訴人在被上訴
    人處工作長達20年以上，並擔任業務主管，對公司業務甚為
    熟知，對於其上開煽動行為，對被上訴人所造成員工人心之
    浮動、挖角及競爭結果對公司之損害，自難諉為不知。且倘
    非上開員工主動告知，被上訴人並無從知悉，自不因其尚未
    待員工集體離職及公司確實成立（即已發生實際損害），即
    認對公司無損害。被上訴人主觀上已難期待上訴人仍有忠誠
    服勞務之可能，而上訴人之行為，客觀上亦已該當上開獎懲
    管理辦法之規定，且屬重大。是被上訴人以上訴人有違反工
    作規則，情節重大，而依勞基法第12條第1項第4款之規定，
    終止勞動契約，其終止手段與上訴人違反情節具有對應性，
    且難期被上訴人採用解僱以外之懲處手段而繼續與上訴人之
    僱傭關係，揆諸前揭說明，自屬合法。
　⒌上訴人雖辯以：伊係為了擴展內銷部業績，欲仿之前離職員
    工林岳賢，與公司交易模式（即林岳賢模式），於被上訴人
    之外，成立獨立子公司，使員工獲利，創造雙贏，僅處於商
    討階段，尚需得被上訴人同意云云。惟查，林岳賢原為被上
    訴人台中營業處員工，被上訴人於106年間裁撤該處，並資
    遣林岳賢，有人員離職申請單、歷年業務營收比較表為憑（
　　本院卷第101、167頁）。是林岳賢離職後，在台中地區另創
    公司與被上訴人交易，非被上訴人之子公司。況林岳賢被資
    遣離職，對被上訴人已無忠誠服勞務義務，與上訴人並不相
    同。依上訴人所辯，倘若成立子公司，其盈虧與被上訴人同
　　，與被上訴人間之交易，並無從增加員工及被上訴人之業績
　　；倘係成立獨立公司，即與被上訴人為競爭關係，上訴人稱
    此可與被上訴人共創雙贏云云，並無可採。而被上訴人於10
　　8年1月21日召集相關人員為調查時，甲○○固陳稱：「…就是
    說打算就是說出去開一家公司，然後是說也是賣喇叭，然後
    可能跟公司…有點像現在的『林岳賢模式』吧，那我當場就回
    絕他之後，說我可能沒辦法，他就沒講了」等語，有會議時
    對甲○○之錄音譯文可按（見本院卷第121頁）。惟甲○○就此
    錄音內容已到庭證稱：因為當時董事長很生氣，我是很緊張
    ，講出林岳賢模式，我是工程師每天接觸就是藍牙模式、模
    式的，就隨口講模式，公司沒有講過什麼模式，林岳賢是出
    去開公司，這是我隨口講出來的，在我當時的認知是這樣的
    ，但公司與林岳賢採取什麼樣模式，並不清楚等語（見本院
    卷第144、147頁）。足徵林岳賢模式係甲○○隨口說詞，難認
    被上訴人有所謂林岳賢模式，與林岳賢達成何等交易模式之
    協議。再上訴人身為資深員工，若欲成立獨立子公司須先取
    得被上訴人同意，不得諉為不知，竟矇蔽被上訴人公司中之
    上級長官，串連下屬外出創業。是上訴人稱其並非煽動被上
    訴人員工另行成立公司，而係欲先取得被上訴人同意，並達
    成循例協議（林岳賢模式）之情形，應屬臨訟託詞，而無可
    採。
　⒍又被上訴人既於108年1月13日經何崑祥、楊閔名以手機通訊
    軟體line通知而知悉前情，業如前述，其經召集人員於同年
    月21日查證確實，旋於同日以口頭向上訴人為終止之意思表
    示，其終止未逾勞基法第12條第2項規定30日之除斥期間。
    上訴人既係私自與何崑祥、楊閔名、甲○○商談，倘非渠等告
    知，被上訴人自無從知悉。再參諸證人甲○○證述被上訴人法
    定代理人知悉後很生氣等語，業如前述，及上訴人自陳
　　：被上訴人法定代理人當場口出養了上訴人25年等盛怒之語
　　，應認被上訴人非早已知悉上情而故布通訊軟體等作為證物
　　。是被上訴人以上開通訊軟體顯示之時間，作為其知悉之時
    點，應堪採信。上訴人以被上訴人就知悉時間、地點前後陳
    述不一云云，惟關於被上訴人之法定代理人究在何處得知此
    事，要不影響上開被上訴人知悉而為終止，未逾30日除斥期
    間之認定，更無從反證被上訴人之知悉有早於終止前30日，
    是上訴人主張被上訴人終止已逾除斥期間云云，尚無可採。
　⒎被上訴人於108年1月21日已向上訴人為終止勞動契約之意思
    表示，兩造間之勞僱關係即行終止，至被上訴人於同年2月1
    日再以正式書面通知，及公司內部之公告，有該書面通知及
    公告足憑（見原審卷第77、129頁），要不影響契約終止時
    間點之認定。又被上訴人既得以上訴人另行成立公司與公司
    為競爭行為，及煽動員工離職與其另行成立公司，破壞勞雇
    感情，違反獎懲管理辦法，情節重大而終止勞動契約。則被
    上訴人另以上訴人業績不佳、收受在大陸地區廠商回扣，違
    反獎懲管理辦法第6.5.3.P及6.5.4.D之規定，而亦屬得為終
    止事由等節，即無再予以審究之必要，附此敘明。
  ㈢兩造間之勞動契約經被上訴人合法終止後，已無從再為終止
　　。則上訴人是否於被上訴人為終止時，同日已為退休之意思
    表示，上訴人已受領舊制部分之退休金，要不影響被上訴人
    所為勞動關係終止之意思表示。又上訴人主張其於108年2月
    18日存證信函，以勞基法第14條第1項第6款規定，嗣於108
    年6月26日以民事補正狀，再以勞基法第14條第1項第2款規
    定為終止乙節，經查已無從終止已不存在之僱傭關係，而無
    可採。又兩造之勞動契約既係被上訴人依勞基法第12條第1
    項第4款之規定為終止，上訴人依同法第14條第4項準用同法
    第17條規定，請求被上訴人給付資遣費，及依就業保險法第
    11條第3項規定，請求被上訴人開立非自願離職證明書，均
    屬無據。又預告工資僅於雇主依勞基法第11條或第13條但書
    規定為終止時，未依勞基法第16條第1項規定期間預告而終
    止契約時，雇主始應依同法第3項規定加給預告期間工資，
    為勞基法第16條所明定。上訴人主張應於其依勞基法第14條
    規定為終止時，得類推適用而為請求云云，亦屬無據，而無
    可採。
四、綜上所述，被上訴人對上訴人之解僱合法，應屬可信。上訴
    人陳稱被上訴人解僱不合法，上訴人得另依勞基法第14條第
    1項第2款、第6款之規定為終止，並無可採。從而，上訴人
    主張被上訴人應給付預告工資及資遣費54萬5,440元，及自
    起訴狀繕本送達翌日起至清償日止，按年息5%計算之利息，
    及被上訴人應開立非自願離職證明書予上訴人，均為無理由
    ，應予駁回。原審為上訴人敗訴之判決，並駁回其假執行之
    聲請，理由雖有不同，但結論並無二致，仍應予維持。上訴
    論旨指摘原判決不當，求予廢棄改判，為無理由，應駁回上
    訴。
五、本件事證已臻明確，兩造其餘之攻擊或防禦方法及所用之證
    據，經本院斟酌後，認為均不足以影響本判決之結果，爰不
    逐一論列，附此敘明。
六、據上論結，本件上訴為無理由，依民事訴訟法第449條第2項
　　、第78條，判決如主文。
中　　華　　民　　國　　109 　年　　8 　  月　 　25 　日
                   勞動法庭
                       審判長法  官  黃嘉烈
                             法  官  高明德
                             法  官  陳筱蓉
正本係照原本作成。
如不服本判決，應於收受送達後20日內向本院提出上訴書狀，其
未表明上訴理由者，應於提出上訴後20日內向本院補提理由書狀
（均須按他造當事人之人數附繕本）上訴時應提出委任律師或具
有律師資格之人之委任狀；委任有律師資格者，另應附具律師資
格證書及釋明委任人與受任人有民事訴訟法第466 條之1第1項但
書或第2項（詳附註）所定關係之釋明文書影本。如委任律師提
起上訴者，應一併繳納上訴審裁判費。
中　　華　　民　　國　　109 　年　　8 　　月　　25　　日
　　　　　　   　　　　　　　書記官  陳珮茹
附註：
民事訴訟法第466條之1（第1項、第2項）：
對於第二審判決上訴，上訴人應委任律師為訴訟代理人。但上訴
人或其法定代理人具有律師資格者，不在此限。
上訴人之配偶、三親等內之血親、二親等內之姻親，或上訴人為
法人、中央或地方機關時，其所屬專任人員具有律師資格並經法
院認為適當者，亦得為第三審訴訟代理人。